臺灣臺北地方法院民事裁定
111年度消債職聲免字第36號
聲  請  人  
即  債務人  曹家明  

代  理  人  彭韻婷律師（法扶律師）     
相  對  人  
即  債權人  國泰世華商業銀行股份有限公司

法定代理人  郭明鑑  


相  對  人  
即  債權人  台北富邦商業銀行股份有限公司

法定代理人  程耀輝  


相  對  人  
即  債權人  滙豐(台灣)商業銀行股份有限公司

法定代理人  麥康裕  


相  對  人  
即  債權人  臺灣新光商業銀行股份有限公司

法定代理人  李增昌  
代  理  人  陳錦如  
相  對  人  
即  債權人  聯邦商業銀行股份有限公司

法定代理人  林鴻聯  
代  理  人  吳昶毅  
相  對  人  
即  債權人  遠東國際商業銀行股份有限公司
                      設臺北市○○區○○○路0段000號00、00樓
法定代理人  侯金英  
代  理  人  宗雨潔  
相  對  人  
即  債權人  元大商業銀行股份有限公司
                      設住○○市○○區○○○路0段00號0至00樓及00號0樓、0樓、0樓之0、0樓、0樓
法定代理人  翁健    
代  理  人  黃勝豐  
相  對  人  
即  債權人  玉山商業銀行股份有限公司

法定代理人  黃男州  
代  理  人  莊凱鈞  

相  對  人  
即  債權人  凱基商業銀行股份有限公司
                      設臺北市○○區○○○路0段000號0~0樓、000號
法定代理人  魏寶生  


相  對  人  
即  債權人  台新國際商業銀行股份有限公司

法定代理人  尚瑞強  


相  對  人  
即  債權人  中國信託商業銀行股份有限公司
                      設臺北市○○區○○○路000○000○000○000○000號
法定代理人  利明献  


相  對  人  
即  債權人  台新資產管理股份有限公司

法定代理人  吳統雄  


相  對  人  
即  債權人  臺灣銀行股份有限公司

法定代理人  許志文  


上列當事人因聲請消費者債務清理事件，本院裁定如下：
    主  文
債務人曹家明應予免責。
    理  由
一、按法院為終止或終結清算程序之裁定確定後，除別有規定外
    ，應以裁定免除債務人之債務；法院裁定開始清算程序後，
    債務人有薪資、執行業務所得或其他固定收入，扣除自己及
    依法應受其扶養者所必要生活費用之數額後仍有餘額，而普
    通債權人之分配總額低於債務人聲請清算前二年間，可處分
    所得扣除自己及依法應受其扶養者所必要生活費用之數額者
    ，法院應為不免責之裁定。但債務人證明經普通債權人全體
    同意者，不在此限；債務人有下列各款情形之一者，法院應
    為不免責之裁定，但債務人證明經普通債權人全體同意者，
    不在此限：㈠於7年內曾依破產法或本條例規定受免責；㈡故
    意隱匿、毀損應屬清算財團之財產，或為其他不利於債權人
    之處分，致債權人受有損害；㈢捏造債務或承認不真實之債
    務；㈣聲請清算前二年內，因消費奢侈商品或服務、賭博或
    其他投機行為，所負債務之總額逾聲請清算時無擔保及無優
    先權債務之半數，而生開始清算之原因；㈤於清算聲請前一
    年內，已有清算之原因，而隱瞞其事實，使他人與之為交易
    致生損害；㈥明知已有清算原因之事實，非基於本人之義務
    ，而以特別利於債權人中之一人或數人為目的，提供擔保或
    消滅債務；㈦隱匿、毀棄、偽造或變造帳簿或其他會計文件
    之全部或一部，致其財產之狀況不真確；㈧故意於財產及收
    入狀況說明書為不實之記載，或有其他故意違反本條例所定
    義務之行為，致債權人受有損害，或重大延滯程序；債務人
    有前條各款事由，情節輕微，法院審酌普通債權人全體受償
    情形及其他一切情狀，認為適當者，得為免責之裁定，消費
    者債務清理條例（下稱消債條例）第132條、第133條及第13
    4條、第135條分別定有明文。又消債條例之立法目的，在於
    使陷於經濟上困境之消費者，得分別情形依該條例所定重建
    型債務清理程序（更生）或清算型債務清理程序（清算）清
    理債務，藉以妥適調整其與債權人及其他利害關係人之權利
    義務關係，保障債權人之公平受償，並謀求消費者經濟生活
    之更生機會，從而健全社會經濟發展；消費者依清算程序清
    理債務，於程序終止或終結後，為使其在經濟上得以復甦，
    以保障其生存權，除另有上述消債條例第133條、第134條所
    規定不予免責之情形外，就債務人未清償之債務原則上採免
    責主義（消債條例第1條、第132條立法目的參照）。
二、經查：
  ㈠本件聲請人前因有不能清償債務之虞之情事，於民國109年6
    月15日具狀向本院聲請更生，經本院以110年度消債更字第2
    3號裁定聲請人自110年1月21日上午11時起開始更生程序，
    並命司法事務官進行本件更生程序，復經本院以110年度司
    執消債更字第20號更生事件受理在案。嗣於更生程序中，聲
    請人所提之更生方案未獲可決在案。復經本院司法事務官發
    函諭知聲請人應於10日內提出符合盡力清償原則之修正更生
    方案，聲請人未於期限內提出修正之更生方案，僅於同年6
    月24日具狀稱因疫情期間養生館遭公告停業，聲請人無固定
    收入生活陷入困難，無法負擔更生方案，故聲請轉行清算等
    語，本院遂以110年度消債清字第87號裁定自110年8月16日
    上午11時起開始清算，命司法事務官進行清算程序，因債務
    人名下之存款、保單預估解約金共計新臺幣（下同）33萬8,
    669元，經債務人於111年3月3日提出等值現金解繳到院，本
    院依分配表分配於債權人，而於111年3月31日以110年度司
    執消債清字第71號裁定本件清算程序終結等情，合先敘明。
　㈡經本院依職權通知全體債權人及債務人就債務人免責與否表
    示意見：
  ⒈債權人台新國際商業銀行股份有限公司、聯邦商業銀行股份
    有限公司、滙豐(台灣)商業銀行股份有限公司、遠東國際商
    業銀行股份有限公司、中國信託商業銀行股份有限公司、元
    大商業銀行股份有限公司具狀陳稱：不同意免責，請鈞院依
    職權調查債務人有無消債條例第133條、第134條不免責事由
    。　　　　
  ⒉債權人台北富邦商業銀行股份有限公司（下稱富邦銀行）具
    狀陳稱：不同意免責，依相對人信用卡消費明細所示，相對
    人曾密集消費及預借現金，旋即未償還任何款項，顯見相對
    人並無還款誠意，僅是利用消費者債務清理條例之施行，來
    試探是否可免除支付欠款，爰請鈞院詳審債務人有無消債條
    例第133條、第134條第4款不免責事由。
  ⒊債權人國泰世華商業銀行股份有限公司（下稱國泰世華銀行
    ）及凱基商業銀行股份有限公司（下稱凱基銀行）、臺灣新
    光商業銀行股份有限公司（下稱新光銀行）具狀陳稱：不同
    意免責，倘債權人受償金額低於前兩年債務人可處分餘額，
    請鈞院依債務條例第133條規定予以不免責裁定。
  ⒋臺灣銀行股份有限公司（下稱臺灣銀行）具狀陳稱：不同意
    免責，而就學貸款與一般信用貸款不同，係政府為協助中低
    收入家庭學生順利完成學業，如債務人事後卻因無力清償，
    而將其負債轉由銀行及國庫負擔，顯非公平，與政府辦理就
    學貸款之宗旨有悖等語。
　⒌玉山商業銀行股份有限公司（下稱玉山銀行）具狀陳稱：不
    同意免責，本案自清算開始之日起皆未償還視為消極理債，
    另消債條例第132條係避免債務人因一時經濟困頓喪失生活
    意志，並非保障生活奢侈之人能藉此制度免除積欠債務。
　⒍債權人台新資產管理股份有限公司未具狀亦未到庭陳述意見
    。
　⒎債務人具狀並到庭陳稱：債務人現任職足體養身館，因為疫
    情關係生意不好，因臺北生活開銷費用大，故回屏東工作，
    債務人並無消債條例第133條及第134條各款所定之不應免責
    情形存在，請准予免責等語（消債職聲免字卷第132頁）。
　㈢債務人無消債條例第133條所定不免責事由：
  ⒈債務人自陳於法院裁定開始清算後，任職於蕓吉足體養生館
    ，自110年8月16日至111年5月20日合計領取29萬5,000元等
    情，業據其提出薪資證明書附卷（見本院卷第117頁），故
    本院認應以債務人平均每月收入為3萬2,778元（計算式：29
    萬5,000元÷9＝3萬2,778元，小數點後四捨五入），作為其於
    法院裁定開始清算程序後每月固定收入。
  ⒉按債務人聲請更生或清算時所提財產及收入狀況說明書，其
    表明每月必要支出之數額，與本條例第64條之2第1項、第2
    項規定之認定標準相符者，毋庸記載原因、種類及提出證明
    文件；債務人必要生活費用，以最近一年衛生福利部或直轄
    市政府所公告當地區每人每月最低生活費1.2倍定之。受扶
    養者之必要生活費用，準用第一項規定計算基準數額，並依
    債務人依法應負擔扶養義務之比例認定之；按因負擔扶養義
    務而不能維持自己生活者，免除其義務。但受扶養權利者為
    直系血親尊親屬或配偶時，減輕其義務，消費者債務清理條
    例施行細則第21條之1第3項、消債條例第64條之2第1、2項
    、民法第1118條定有明文。查債務人主張自裁定清算後已搬
    至屏東縣居住，其目前每月個人生活必要支出1萬5,946元及
    共同扶養母親潘淑貞5,315元，每月共須支出2萬1,261元等
    情，經衡酌債務人主張個人生活必要支出1萬5,946元部分，
    顯合於衛生福利部公告屏東縣(臺灣省)110年度最低生活費
    標準1萬3,288元之1.2倍即1萬5,946元（計算式：1萬3,288
    元×1.2＝1萬5,946元），是債務人主張其個人生活必要支出1
    萬5,946元部分，足堪採信。另扶養母親潘淑貞部分，債務
    人主張其負擔1/3即5,315元等情，亦未逾衛生福利部公告屏
    東縣(臺灣省)110年度最低生活費標準之1.2倍即1萬5,946元
    之1/3，業據提出戶籍謄本、潘淑貞107、108年度綜合所得
    稅各類所得清單、全國財產稅總歸戶財產查詢清單附卷可參
    （見北司消債調字卷第63頁至第69頁），亦足堪採信。揆諸
    前揭說明，本院爰認債務人主張上開每月生活必要支出費用
    及扶養費共計2萬8,202元（計算式：1萬5,946元+5,315元=2
    萬1,261元），尚稱合理。是以，債務人於本院裁定開始清
    算程序後，以其每月平均收入3萬2,778元，扣除每月必要生
    活費用2萬1,261元後仍有餘額1萬1,517元（計算式：3萬2,7
    78元-2萬1,261元=1萬1,517元）。堪認債務人合於消債條例
    第133條前段之要件，為具清償能力之人，故依同條後段規
    定，尚應審究普通債權人之分配總額是否低於債務人聲請清
    算前二年間可處分所得扣除自己所必要生活費用之數額。
　⒊又債務人主張聲請清算前二年期間，自106年1月10日起任職
    於金樂足體養生會館集團旗下之忠孝分館、牡丹分館擔任按
    摩師，107年間領取牡丹分館薪資48萬5,787元，108年間領
    取牡丹分館薪資27萬5,867元、忠孝分館薪資16萬8,374元，
    合計44萬4,241元，109年1月至9月間領取忠孝分館薪資20萬
    2,500元、牡丹分館薪資7萬6,156元，合計27萬8,656元，此
    有在職證明書、薪資證明書為證（見110消債更字23號卷第8
    9頁至第99頁）。是本院認債務人於聲請前2年之可處分所得
    共計為88萬2,425元（計算式：48萬5,787元× 7/12 ＋44萬4,
    241元＋27萬8,656元× 5/9＝88萬2,425元，元以下四捨五入）
    。又依原裁定認債務人聲請清算前2年之每月必要生活費用
    依消債條例第64條之2計算，每月生活必要費用為2萬5,401
    元，則債務人於聲請清算前二年必要生活必要費用為60萬9,
    624元（計算式：2萬5,401元×24=60萬9,624元）。故債務人
    聲請清算前二年之可處分所得88萬2,425元扣除債務人聲請
    清算前二年之必要支出60萬9,624元後，尚餘27萬2,801元（
    計算式：88萬2,425元-60萬9,624元=27萬2,801元），惟普
    通債權人於清算程序已受償32萬8,895元，核與消債條例第1
    33條所定「普通債權人之分配總額低於債務人聲請清算前二
    年間，可處分所得扣除自己及依法應受其扶養者所必要生活
    費用之數額者」之要件不符，尚不得依該規定為不免責之裁
    定。
　㈣債務人無消債條例第134條第4款之不免責事由：
  ⒈按修正前消債條例第134條第4款規定，債務人之浪費行為屬
    不免責之事由，實務上適用結果，債務人多因有此款事由而
    不獲免責，為免對債務人過度嚴苛，應予以適度限縮為消費
    奢侈商品或服務，並參照第20條、第44條、第64條、第82條
    及第133 條等規定，限於債務人於聲請清算前二年內，所為
    消費奢侈商品或服務等不當行為，始足當之（消債條例第13
    4條第4款修正理由參照）。
  ⒉債權人富邦銀行以依相對人信用卡消費明細所示，相對人曾密集消費及預借現金，旋即未償還任何款項，顯見相對人並無還款誠意，僅是利用消費者債務清理條例之施行，來試探是否可免除支付欠款云云。惟按關於更生或清算之程序，除本條例別有規定外，準用民事訴訟法之規定，消債條例第15條定有明文，而民事訴訟法第277條前段規定當事人主張有利於己之事實者，就其事實有舉證之責任，故債權人如主張債務人有該條例第134條第4款所定行為，自應就債務人合於上開要件之事實，舉證以實其說。經查，富邦銀行僅提出債務人95年間消費明細，並未提出諸如債務人於聲請清算前二年期間之消費明細等得釋明債務人有何前開說明所述之符合此條款規定情事之相關資料，自難逕為認定。
  ⒊又本院依職權調閱債務人自107年6月15日至109年6月15日止之入出境資料，債務人於108年5月11日至同年月16日、108年10月18日至同年月22日固有出境之紀錄，有入出境資訊連結作業在卷可稽（本院卷第23頁至第25頁）；惟債務人陳稱該次機票、住宿費均為自行支出，係因友人介紹前往大陸地區擔任足體養生館之按摩師傅，故親自前往中國廣東珠海市之髮藝軒了解工作環境、工作內容，回臺後尚在猶豫，期間爆發新冠肺炎疫情，故亦未再打算亦未再出國等語（本院卷第135頁），尚與常情無違。則債務人係為工作而出國，尚無積極證據足認債務人於清算前二年有消費奢侈商品、服務或從事其他投機行為，即核與修正後消債條例第134條第4款所定之要件不相符。
　㈤債務人無消債條例第134條各款之不免責事由：
　⒈債權人臺灣銀行表示就學貸款與一般信用貸款不同，係政府
    為協助中低收入家庭學生順利完成學業，如債務人事後卻因
    無力清償，而將其負債轉由銀行及國庫負擔，顯非公平，與
    政府辦理就學貸款之宗旨有悖，故不同意免責。惟上開主張
    未具體說明或提出相當事證證明債務人符合本條例之何項不
    免責之規定，是此部分債權人主張債務人不應免責等語，即
    無足採。
　⒉又查債務人並非7年內曾依破產法或消債條例規定受免責者，
    復查無債務人有何隱匿、毀損應屬清算財團之財產，或以顯
    不相當之對價出賣其財產等不利於債權人之處分、捏造債務
    或承認不真實之債務、隱匿、毀棄、偽造或變造帳簿或其他
    會計文件之全部或一部，致其財產之狀況不真確等行為，復
    無聲請清算前1年內，已有清算之原因，而隱瞞其事實，使
    他人與之為交易致生損害之行為，且無明知已有清算原因之
    事實，非基於本人之義務，而以特別利於債權人中之一人或
    數人為目的，提供擔保或消滅債務之行為，亦無故意於財產
    及收入狀況說明書為不實之記載，或有違反消債條例第9條
    第2項到場義務、第41條出席及答覆義務、第81條第1項提出
    財產及收入狀況說明書、債權人、債務人清冊義務、第82條
    第1項報告義務、第89條生活儉樸及住居限制義務、第101條
    提出清算財團書面資料義務、第102條第1項移交簿冊、文件
    及一切財產義務、第103條第1項答覆義務、第136條第2項協
    力調查義務之行為等消債條例第134條各款所定之不免責事
    由，自難認債務人有應為消債條例第134條不免責裁定之情
    形，應堪認定。
三、綜上所述，本件債務人經法院為終止清算程序之裁定確定，
    且查無消債條例第134條各款所列之不免責事由，復不符合
    同條例第133條所定之情形，依同條例第132條之規定，自應
    裁定債務人免責，爰裁定如主文。
中　　華　　民　　國　　111 　年　　7 　　月　　20　　日
                  民事第二庭  法  官  林怡君
以上正本係照原本作成。
如不服本裁定，應於裁定送達後10日內，以書狀向本院提出抗告
，並繳納抗告費新臺幣1,000元。
中　　華　　民　　國　　111 　年　　7 　　月　　20　　日
                              書記官  陳俐妙